【裁判字號】    98,重上更(二),101
【裁判日期】    990119
【裁判案由】    強盜等
【裁判全文】
臺灣高等法院臺中分院刑事判決   98年度重上更(二)字第101號
上  訴  人
即  被  告  乙○○（原名吳孟儒.
選任辯護人  楊博堯  律師
上  訴  人
即  被  告  戊○○
上  一人
選任辯護人  羅豐胤  律師
            蔡素惠  律師
右上訴人等因強盜等案件，不服臺灣臺中地方法院中華民國93年
6月2日第一審判決（93年度訴字第794號；起訴案號：臺灣臺中
地方法院檢察署92年度偵字第19282號、93年度偵字第607號），
提起上訴，判決後經最高法院第二次發回更審，本院判決如下：
    主  文
原判決關於吳孟儒、戊○○部分撤銷。
吳孟儒、戊○○共同以非法方法，剝奪人之行動自由，吳孟儒處
有期徒刑貳年，減為有期徒刑壹年；戊○○處有期徒刑壹年，減
為有期徒刑陸月，如易科罰金，以銀元參佰元即新臺幣玖佰元折
算壹日。扣案之毛巾壹條、繩子壹條、黑色垃圾袋壹只、鋁棒壹
根均沒收。
    事  實
一、吳孟儒與甲○○、戊○○同係址設臺中縣大雅鄉○○路○段
    97號「國賓汽車修配場」（下稱國賓車場）之同事，緣吳孟
    儒因與甲○○搭蓋鐵皮屋而生新台幣（下同）28萬元之債權
    債務糾紛，吳孟儒屢次向甲○○催討上開款項未果，心生不
    滿，於民國（下同）92年9月30日18時許，見甲○○隻身在
    上開車行辦公室內看電視，認有機可乘，乃分別以00000000
    00號行動電話聯絡戊○○及林瑞評（綽號「阿修」，經原審
    判處有期徒刑5月，上訴本院後撤回上訴確定）前往國賓車
    場教訓甲○○並伺機向其索取積欠款項，林瑞評又邀其朋友
    丙○○（綽號「細漢」，經原審判處有期徒刑5月確定）一
    同前往，吳孟儒則在國賓車場門外等候，於同日19時許林瑞
    評、丙○○先行抵達國賓車場，遂與吳孟儒一同進入車行，
    林瑞評並戴上鴨舌帽及口罩，丙○○則未攜帶，一進入車行
    內，林瑞評、丙○○佯裝押住吳孟儒至車場辦公室內，命蹲
    在地上，繼而先後在辦公室內或徒手或腳踢毆打甲○○身體
    各處，戊○○恐為甲○○認出，乃先前往購買口罩，並戴上
    鴨舌帽後到達該車場，進入辦公室見林瑞評、丙○○毆打甲○○，隨即亦加入毆打行列，或徒手或腳踢或持辦公室內之
    木質煙灰缸（未扣案）毆打甲○○身體各處。其間，林瑞評
    並以當場拿取之甲○○所有玩具手槍1支敲擊甲○○頭部，
    （傷害部分未據合法告訴，詳後述），嗣再由吳孟儒提議共
    同剝奪甲○○之行動自由，得戊○○、林瑞評及丙○○同意
    後，吳孟儒即拿繩索給戊○○，示意戊○○將甲○○綑綁押
    上其所有之車牌號碼LJ-2217號自用小客車後相偕離去。經
    戊○○提議先前往清泉崗甲○○父親住處，林瑞評、丙○○
    留在車上看守甲○○，由吳孟儒、戊○○下車欲向甲○○父
    親索取甲○○所積欠款項，惟未遇其父，乃駕車離開，因甲○○皮包放在國賓車場，吳孟儒等人遂又駕車返回車場拿甲○○之皮包後離去，在車輛行進間，甲○○為息事寧人，解
    決其與吳孟儒之間債務，乃自動出示提款卡，並說出提款密
    碼，吳孟儒取得提款卡後即於92年9月30日19時54分51秒、
    20時03分20秒、20時03分59秒，分別將車開往中華郵政股份
    有限公司大雅郵局（下簡稱大雅郵局）及臺灣銀行大雅分行
    （下簡稱臺銀大雅分行，2次），下車後以甲○○所有提款
    卡提領6萬元、2萬元及2萬元現款（下簡稱第一次提款，此
    部分不構成強盜罪，詳見後述）。之後，吳孟儒仍怒氣未消
    ，再上車駕駛前開自用小客車前往臺中縣大肚山區某處，與
    戊○○、林瑞評、丙○○等人喝令甲○○下車後，由吳孟儒
    、戊○○、林瑞評動手持鋁棒、木棍、徒手毆打甲○○，嗣
    由戊○○、丙○○以繩索再度綑綁甲○○雙手後，由林瑞評
    、丙○○負責在該處看管，吳孟儒、戊○○則駕車下山並前
    往大雅郵局，由吳孟儒於92年10月1日凌晨零時37分51秒及
    同日零時39分12秒以甲○○所有提款卡分別領款6萬元、4
    萬元（下簡稱第二次提款，此部分亦不構成強盜罪，詳見後
    述），繼而購買食物上山給林瑞評、丙○○食用，嗣4人又
    駕車載甲○○下山，於同日（92年10月1日）凌晨2時許前往
    位於臺中市「富可汗汽車旅館」142號房休息，約凌晨4、5
    時許，4人復駕車強押甲○○前往臺中縣大肚山區閒逛，並
    在山上令林瑞評、丙○○、甲○○下車，由林瑞評、丙○○
    繼續看管甲○○，吳孟儒、戊○○則駕車下山購買早餐回山
    上後復即離去，待吳孟儒、戊○○駕車返回山上時，吳孟儒
    、戊○○拿出淺綠色毛巾1條、黑色大塑膠袋1只交予林瑞評
    、丙○○，將甲○○眼睛以毛巾矇住，再將黑色大塑膠袋套
    在甲○○頭上，雙手以繩索反捆於後，4人搭載甲○○於92
    年10月1日上午6、7時許返回國賓車行，戊○○、林瑞評、
    丙○○先行下車離去後，吳孟儒始偕同甲○○下車，並為其
    鬆綁，甲○○總計遭以上開非法方法剝奪行動自由達11、12
    小時之久。嗣甲○○獨自前往臺中縣大雅鄉澄清醫院就醫，
    並檢出受有頭部挫傷併臉部瘀傷及眩暈、背部挫傷及瘀傷等
    傷勢，並立即報案。經警於92年10月1日9時25分許，在臺中
    縣大雅鄉澄清醫院當場逮獲吳孟儒，於當日10時20分許，在
    吳孟儒位於臺中縣大雅鄉○○○路151巷13號起出以甲○○
    提款卡提領得現金10萬元（業已發還甲○○），在當日11時
    25分許，在上開國賓車行及吳孟儒前揭自用小客車內扣得玩
    具手槍1支（甲○○所有）及吳孟儒所有犯案用之淺綠色毛
    巾1條、黑色垃圾帶1只、麻繩1條、鋁棒1支並予扣案。經吳
    孟儒供出後，林瑞評、戊○○分別於同日12時05分及13時30
    分許，主動前往臺中縣警察局大雅分駐所到案說明；丙○○
    則經林瑞評供出後，於92年11月17日經檢察官傳訊到庭說明
    ，始悉上情。
二、案經甲○○訴由臺中市警察局第二分局報請臺灣臺中地方法
    院檢察署檢察官偵查暨自動檢舉偵查起訴。
    理  由
一、證據能力方面：
  (一)按被告以外之人於偵查中向檢察官所為陳述，除顯有不可信
    之情況者外，得為證據，同法第159條之1第2項定有明文。
    本件證人即告訴人甲○○於檢察官偵查中所為之陳述（見後
    述），其未曾提及檢察官在偵查時有不法取供之情形，且經
    證人具結擔伿其證言可憑信，其供述亦無顯不可信之情況，
    依上說明，其於偵查中之證言自具有證據能力。
  (二)按刑事訴訟法第158條之3規定：「證人、鑑定人依法應具結
    而未具結者，其證言或鑑定意見，不得作為證據。」所謂「
    依法應具結而未具結者」，係指檢察官或法官依刑事訴訟法
    第175條之規定，以證人身分傳喚被告以外之人（證人、告
    發人、告訴人、被害人、共犯或共同被告）到庭作證，或雖
    非以證人身分傳喚到庭，而於訊問調查過程中，轉換為證人
    身分為調查時，此時其等供述之身分為證人，則檢察官、法
    官自應依本法第186條有關具結之規定，命證人供前或供後
    具結，其陳述始符合第158條之3之規定，而有證據能力。若
    檢察官或法官非以證人身分傳喚而以告發人、告訴人、被害
    人或共犯、共同被告身分傳喚到庭為訊問時（例如刑事訴訟
    法第71條、第219條之6第2項、第236條之1第1項、第248條
    之1、第271條第2項、第271條之1第1項），其身分既非證人
    ，即與「依法應具結」之要件不合，縱未命其具結，純屬檢
    察官或法官調查證據職權之適法行使，當無違法可言。而前
    揭不論係本案或他案在檢察官面前作成未經具結之陳述筆錄
    ，係屬被告以外之人於偵查中向檢察官所為之陳述，本質上
    屬於傳聞證據，基於保障被告在憲法上之基本訴訟權，除該
    被告以外之人死亡、身心障礙致記憶喪失或無法陳述、滯留
    國外或所在不明而無法傳喚或傳喚不到、或到庭後拒絕陳述
    等情形外，如已經法院傳喚到庭具結而為陳述，並經被告之
    反對詰問，前揭非以證人身分而在檢察官面前未經具結之陳
    述筆錄，除顯有不可信之情況者外，得為證據，並應於判決
    內敘明其符合傳聞證據例外之理由；又前揭非以證人之身分
    在審判中之陳述筆錄，倘該被告以外之人已經法院以證人身
    分傳喚到庭並經具結作證，且由被告為反對詰問，或有前揭
    傳喚不能或詰問不能之情形外，該未經具結之陳述筆錄因屬
    審判上之陳述，自有證據能力；若係在另案法官面前作成之
    陳述筆錄，本質上亦屬傳聞證據，自得依本法第159條之1第
    1項之規定，認有證據能力。不能因陳述人未經具結，即一
    律適用本法第158條之3之規定，排除其證據能力（最高法院
    96年台上字第3527號判決參照）。本件同案被告林瑞評、丙○○於檢察官偵查中之供述，係以共同被告身分予以訊問而
    未令其等具結，嗣於本審經傳喚證人丙○○具結後施以詰問
    ，證人林瑞評則傳拘無著，依上開說明，其等於偵查中之供
    述有證據能力。
二、訊據上訴人即被告（下稱被告）吳孟儒坦承以強押、綑綁、
    看管矇眼之非法方法，剝奪甲○○之行動自由等事實；訊據
    上訴人即被告（下稱被告）戊○○固不否認毆打甲○○，惟
    否認有妨害自由等犯行，辯稱：伊只有毆打甲○○，伊接到
    電話最後一個到的，他們領錢的部分伊不知道，也不是伊去
    綁甲○○的云云。經查：
  (一)上揭告訴人甲○○如何遭被告等4人強押、綑綁、看管、矇
    眼不讓離去等剝奪行動自由之事實，業據告訴人甲○○於偵
    查及原審指訴綦詳，被告吳孟儒、戊○○與共同被告林瑞評
    、丙○○彼此就此部分，先前於偵查及原審迄本院前審之供
    述情節互核相符，除有顯示被告吳孟儒駕駛之車牌號碼LJ-2
    217號自用小客車於92年10月1日凌晨2時許，在富可漢汽車
    旅館出現之監視錄影帶翻拍照片、被害人照片、搜索扣押照
    片、診斷證明書、中華郵政股份有限公司臺中郵局函文及檢
    送存摺交易明細、提款機前翻拍照片（見偵查卷第39至46頁
    、第78至80頁、第145至146頁）在卷可按外，復有毛巾1條
    、繩子1條、黑色垃圾袋1只、鋁棒1根扣案可稽，被告吳孟
    儒、戊○○此部分妨害自由之先前自白確與事實相符，堪以
    認定。
  (二)公訴意旨雖指：被告吳孟儒則佯裝被押受迫開車在附近繞行
    ，並唆使被告戊○○趁機以毆打方式逼問坐在後座之甲○○
    提款卡密碼，甲○○在受其強暴脅迫下而將密碼說出云云，
    惟告訴人甲○○於原審證稱：「（何人告訴你要拿提款卡？
    ）林瑞評」、「（何人問你提款卡密碼？）丙○○及林瑞評
    」（見原審卷第93、94頁），並未指陳被告吳孟儒於車上有
    示意被告戊○○等逼迫甲○○說出其提款卡密碼之行為。又
    同案被告林瑞評於原審證陳：「提款卡是我在車上看到甲○○自己拿給吳孟儒的．．．我在車內沒有問甲○○提款卡及
    密碼的事，沒有人逼問他，是甲○○自己講的」（見原審卷
    第123頁），被告吳孟儒於原審亦供稱：「（林瑞評在偵訊
    中說，你小聲告訴戊○○，叫戊○○去逼甲○○說密碼，有
    否此事？）沒有」（見原審卷第128頁），告訴人甲○○於
    偵查中並坦陳：「他們（指吳孟儒等人）就把我帶上車，帶
    我到清泉岡我家找我父親，找不到，他們還是把我押在車上
    ，我想說把錢還一還，就把提款卡給他們，並告訴他們密碼
    」（見偵查卷第87頁），亦即均已供陳告訴人甲○○係自行
    將提款卡交予吳孟儒等人，並主動告知該提款卡之密碼。此
    部分公訴意旨尚有誤會。
  (三)至於前述提款機前翻拍照片雖僅有被告吳孟儒於92年10月1
    日凌晨零時39分31秒及15秒在提款機前面提款（見偵查卷第
    79頁），其餘提款照片則因時間過久已無紀錄（參臺灣銀行
    93年5月5日大雅營字第09300023141號、中華郵政股份有限
    公司臺中郵局93年5月6日中政字第0931100090號函文各乙份
    附卷可稽）。有關被告吳孟儒第一次提領之時間為92年9月3
    0日19時54分51秒、20時03分20秒、20時03分59秒，應即為
    被告等人於尋任俊未果，而於同日19時許毆打告訴人甲○○
    後，返回車場行取得提款卡後，隨即前往大雅郵局、臺銀大
    雅分行提領無誤。至被告吳孟儒第二次提領時間遲至92年10
    月1日凌晨零時37分51秒及同日零時39分12秒，諒係受限於
    使用提款卡向自動櫃員機提領現金，有金額上限所致，而為
    分次、跨日提款（公訴人起訴事實載明「吳孟儒遂將車開往
    臺中縣大雅鄉大雅郵局，並分次共提領20萬元現金得逞。嗣
    吳孟儒復將車開往臺中縣大肚山區某處後，．．．」，並未
    區別被告吳孟儒第一次及第二次提領時間，此部分事實應再
    補充），且依告訴人甲○○於偵訊時指稱「第一次領完錢後
    我們到大肚山，全部人都有下車，林瑞評、丙○○拿尼龍繩
    綁我，在那裡等要領第二次錢，在山上丙○○有幫我鬆綁，
    後來被其他人發現，又幫我綁好」等語，又於原審指稱：「
    （之後第二次又有去領錢？）是，那時我已經在山上，他們
    自己去領，吳孟儒及戊○○開車去領。」、「（你為何知道
    他們去領錢？）他們回來後沒有說，他們也沒有拿錢給我看
    ，是我後來調領錢紀錄，看領錢的時間，當時我是在山上，
    才知道他們又去領第二次的10萬元。」、「（故第二次的10
    萬元，你並不知道是何人拿走？）是。」等情（見原審卷第
    103、104頁）。參照同案被告林瑞評、丙○○於警詢、偵查
    及告訴人甲○○陳述整個案發過程中，被告等與共犯4人自
    國賓車場將告訴人甲○○帶至車上後，由被告吳孟儒駕車，
    先挾持告訴人甲○○前往找尋其父任俊時，由被告吳孟儒、
    戊○○下車，而留同案被告林瑞評、丙○○在車上，復返回
    車行取得皮包內提款卡得知密碼後，則先由被告吳孟儒駕車
    前往大雅郵局、臺銀大雅分行，並下車提領現款。之後被告
    吳孟儒駕車至臺中縣大肚山區，由被告吳孟儒等人令告訴人
    甲○○下車，毆打告訴人甲○○後，獨留同案被告林瑞評、
    丙○○與告訴人甲○○在山上，被告吳孟儒與戊○○則駕車
    下山離去，約過半小時至1小時後，被告吳孟儒、戊○○方
    駕車復返，之後去汽車旅館，也是由同案被告林瑞評、丙○○在旅館內看守告訴人甲○○，被告吳孟儒、戊○○均有單
    獨外出。綜觀被告等與共犯等4人挾持告訴人甲○○之過程
    ，被告吳孟儒與戊○○獨自離去次數即有3、4次之多，時間
    不乏長達半小時至1小時之久。且被告吳孟儒於92年10月1日
    凌晨零時37分51秒及同日零時39分12秒前往大雅郵局提領6
    萬元、4萬元現金得手之時間，亦適為被告吳孟儒第一次領
    錢後，載其餘人前往臺中縣大肚山區，在山上毆打告訴人甲○○後，獨留同案被告林瑞評、丙○○在山上看管告訴人甲○○，被告吳孟儒與戊○○獨自駕車相偕外出之時刻，此可
    參告訴人甲○○前開所述內容。被告等人於原審雖口徑一致
    地稱於被告吳孟儒下車領款時，其餘3名同案被告均與告訴
    人甲○○同在車上，然告訴人甲○○眼睛直至92年10月1日
    快天亮時才遭被告等人矇住，告訴人甲○○自得清楚看見被
    告等人行徑，其尚且自後調閱郵局存摺之存提款紀錄始知悉
    遭領取20萬元，顯見被告吳孟儒為第二次提款行為時，當係
    在其等第一次前往大肚山區，命同案被告林瑞評、丙○○看
    管告訴人甲○○，而其與被告戊○○獨自駕車外出時所提領
    無誤。被告戊○○既於整個案發過程，均與被告吳孟儒一起
    行動，其對於被告吳孟儒為第二次提款行為自當知之甚明（
    被告戊○○、吳孟儒於原審更供稱：期間如有離開都是2人
    一起同行，縱使被告戊○○借車去姑姑家，也是與被告吳孟
    儒一同前往）。被告戊○○於本審辯稱：不知領款之事、不
    知領何人款項、也不知吳孟儒為何領款，未妨害自由等節，
    均與現有事證有悖，均無可採。本案事證明確，被告吳孟儒
    、戊○○2人上揭犯行，洵堪認定。至於證人丙○○（同案
    被告）於本審經詰問，對於相關案情答稱「（在車上有沒有
    發生何事？）時間太久了，我沒什麼印象。（你有沒有印象
    ，甲○○有把他的提款卡拿出來？）太久了，我不清楚。（
    甲○○有沒有被打？）真的沒有什麼印象。（你印象中甲○○有講什麼話？）沒有。（後來有沒有人拿甲○○的提款卡
    去領錢？）我不清楚這事情。（你們有沒有帶甲○○去他家
    要找他爸爸？）忘記了，時間太久了。」（見本審卷98年10
    月22日審判筆錄第3、4頁），又同案被告林瑞評經本審傳拘
    無著，此部分調查對本審於事實之認定不生影響。
三、按被告行為後，刑法及刑法施行法業於94年2月2日經總統修
    正公布，並於95年7月1日施行（下稱新刑法，修正前刑法下
    稱舊刑法），參酌最高法院95年5月23日刑事庭第8次會議決
    議，新刑法第2條第1項之規定，係規範行為後法律變更所生
    新舊法律比較適用之準據法，於新刑法施行後，應適用新刑
    法第2條第1項之規定，為「從舊從輕」之比較。另於比較時
    應就罪刑有關之共犯、未遂犯、想像競合犯、牽連犯、連續
    犯、結合犯，以及累犯加重、自首減輕暨其他法定加減原因
    （如身分加減）與加減比例等一切情形，本於統一性及整體
    性原則，綜其全部罪刑之結果而為比較。本案涉及法律變更
    之部分經附表所示比較新舊刑法之規定，以舊刑法有利於被
    告，依新刑法第2條第1項前段規定，自應適用最有利於被告
    之舊刑法。又刑法關於易科罰金之折算標準，修正公布並施
    行，易科罰金不在前述綜合比較之範圍，此部分於新法施行
    後，應依新法第2條第1項規定，適用最有利於行為人之法律
    （最高法院95年度第八次刑事庭會議決議參照）。刑法第41
    條第1項前段關於易科罰金折算標準之規定，由「犯最重本
    刑為5年以下有期徒刑以下之刑之罪，而受6個月以下有期徒
    刑或拘役之宣告，因身體、教育、職業、家庭之關係或其他
    正當事由，執行顯有困難者，得以1元以上3元以下折算1日
    ，易科罰金。」修正為「犯最重本刑為5年以下有期徒刑以
    下之刑之罪，而受6個月以下有期徒刑或拘役之宣告者，得
    以新臺幣1千元、2千元或3千元折算1日，易科罰金。」修正
    前刑法第41條第1項前段之易科罰金折算標準，依修正刪除
    前之罰金罰鍰提高標準條例第2條規定，應就其原定數額提
    高為1百倍折算1日，並依現行法規所定貨幣單位折算新臺幣
    條例第2條規定，以新臺幣元之3倍折算之，亦即，修正前刑
    法第41條第1項前段之易科罰金折算標準，應以銀元1百元以
    上3百元以下即新臺幣3百元以上9百元以下折算為1日。經比
    較新、舊法結果，本案易科罰金部分，應以被告行為時之法
    律最有利於被告，依刑法第2條第1項前段規定，自應適用被
    告行為時之法律即修正前刑法第41條第1項前段、修正前罰
    金罰鍰提高標準條例第2條規定，諭知易科罰金之折算標準
    。
四、核被告吳孟儒、戊○○2人以強押、綑綁、看管矇眼不讓離
    去之非法方法剝奪人之行動自由，均係犯刑法第302條第1項
    之剝奪他人行動自由罪。被告等2人與林瑞評、丙○○就妨
    害自由罪，彼此有犯意聯絡及行為分擔，均為共同正犯。原
    判決認被告等2人罪證明確而予科刑，固非無見，惟查：被
    告吳孟儒、戊○○2人並未以強暴脅迫方式，逼使甲○○提
    出提款卡及密碼，並不構成強盜罪（詳見下述），原審未細
    查緣由，據以強盜論科，即有違誤。被告等2人上訴否認此
    部分強盜犯罪，為有理由，應由本院將原判決關於被告吳孟
    儒、戊○○部分予以撤銷改判。爰審酌被告吳孟儒、戊○○
    年紀均輕，因私權糾紛，不思正途解決，卻藉機糾人毆打告
    訴人、剝奪其行動自由達11、12小時之久，復施以毆打、綑
    綁、矇毛巾、套黑色塑膠袋等手段，造成被害人心理莫名恐
    懼及危害，是考以被告等2人參與程度，本件係因被告吳孟
    儒與告訴人有債權糾紛，為教訓告訴人並伺機索取積欠款項
    ，乃聯絡被告戊○○及共犯，被告吳孟儒居於主謀、指揮之
    地位，被告戊○○均係受吳孟儒邀集而來並聽從其指示實行
    犯罪，及犯後與被害人業已達成和解（有和解書1份附卷可
    稽）等一切情狀，各量處如主文第2項所示之刑。扣案之毛
    巾1 條、繩子1條、黑色垃圾袋1只、鋁棒1根，均為被告等2
    人與同案被告林瑞評、丙○○共同妨害自由所用之物，且為
    被告吳孟儒所有，業據其於警詢時供述在卷，雖於原審審理
    時被告吳孟儒供稱均為車行內所有云云，然上開鋁棒乃自被
    告吳孟儒所有自用小客車內起獲，至毛巾、繩子及黑色塑膠
    袋乃被告吳孟儒與戊○○獨留同案被告林瑞評、丙○○在汽
    車旅館看守告訴人後，回來後驅車往山上時拿出，縱使被告
    吳孟儒預先在車行取出該些物品，亦有自行取用之意思，應
    為其所有，此亦與其警詢時供述情形相符，上開物品應均依
    刑法第38條第1項第2款（修正前）宣告沒收。至扣案之玩具
    手槍1支，並非被告等人所有，而係告訴人所有，業據告訴
    人甲○○於原審時陳述明確，不予宣告沒收。被告等犯罪時
    間在96年4月24日之前，合於中華民國九十六年罪犯減刑條
    例減刑之規定，應依該條例第2條第1項第3款各減其刑2分之
    1。被告戊○○部分並諭知易科罰金之折算標準。
五、公訴意旨另以：被告吳孟儒、戊○○尚有夥同林瑞評、丙○○以傷害之犯意聯絡，先推由被告戊○○及林瑞評、丙○○
    3人進入國賓車行共同毆打甲○○，並於剝奪甲○○行動自
    由過程中以毆打方式逼其說出提款卡密碼後，分次提領現金
    20萬元，並開車載往台中縣大肚山區某處後，戊○○等從車
    上取下木棍、鋁棒再次毆打甲○○，致其受有頭部挫傷併臉
    部瘀傷及眩暈、背部挫傷及瘀傷等傷勢，因認被告吳孟儒、
    戊○○2人另涉有刑法第277條第1項傷害罪、第330條第1項
    之加重強盜罪嫌。經查：
  (一)按告訴乃論之罪，未經告訴者，應諭知不受理之判決，刑事
    訴訟法第303條第3款定有明文。被告等2人係經檢察官以刑
    法第277條第1項普通傷害罪提起公訴，依照同法第287條前
    段規定係屬告訴乃論之罪，茲告訴人甲○○於92年10月14日
    偵訊時則表示就傷害、侵入住宅部分均不提出告訴（見偵查
    卷第86至87頁），本案傷害部分未據告訴人合法提出告訴，
    欠缺訴追條件，本應依法為不受理之諭知，惟公訴人以此部
    分與前開論罪科刑部分屬牽連犯裁判上一罪關係，故就此部
    分不另為被告等不受理判決之諭知。
  (二)次按刑法上之強盜罪，以有為自己或第三人不法所有之意圖
    為構成要件之一，若奪取財物係基於他種目的，而非出於不
    法所有之意思者，縱其行為違法，要不成立強盜罪。（最高
    法院21年度上字第18號判例參照），關於本案強盜部分，被
    告吳孟儒、戊○○2人均堅決否認有何強盜犯行，被告吳孟
    儒辯稱：因伊與甲○○有債務糾紛，甲○○還欺壓伊，甲○○共積欠伊28萬元，拿出提款卡要伊去領20萬元，剩下8萬
    元他會另外想辦法籌款還伊，伊並沒有強盜之不法意圖等語
    ；被告戊○○辯稱：伊在國賓車行內打完甲○○後就將口罩
    、鴨舌帽都拿下來，伊在車上並沒有逼問甲○○關於提款卡
    密碼，是甲○○自己說出密碼並將提款卡交給吳孟儒，伊在
    山上才知道吳孟儒與甲○○間之債務糾紛等語。經查：
  1.告訴人甲○○於警詢供陳：「我於92年9月30日晚上19時許
    ，在台中縣大雅鄉○○路○段97號國賓車行內看電視，突然
    有兩名男子均穿黑色衣褲，其中一人有戴口罩及鴨舌帽衝進
    我辦公室，內戴鴉舌帽男子持槍朝我頭部敲擊後，又進來一
    人毆打我，並逼我交出提款卡及存褶後，將我押上車，其中
    兩人拉我雙手上車的」等語（見偵查卷第22頁），於偵查則
    供稱：「92年9月30日晚上6時多，我在台中縣大雅鄉○○路
    ○ 段97號國賓車行內看電視，忽然有3、4名男子一起跑進來
    ，進來後林瑞評、丙○○、戊○○三人手打我，問我錢要不
    要吳孟儒，還我說改天再還他們就打我，打完他們就把我帶
    上車，帶我到清泉崗我家找我父親，找不到他們還把我押在
    車上，我想說把錢還一還，就把提款卡給他們，並告訴他們
    密碼」等語（見偵查卷第87頁），又於原審供證稱：「（第
    一次被告四人在車行押你上車，有否說何話？）他們進來就
    問我錢在何處。．．．他們進來先將我打一頓，後來才問錢
    在何處。（第一次在車行，當時有否叫你拿出提款卡？你如
    何回答？）沒，有在車上才問我，才又回車行拿。（被告等
    人將你押到車上目的為何？）是要繼續問我錢在何處。」等
    語（見原審卷第114～115頁），又於本審證稱：「（你的提
    款卡是在什麼時間、什麼地方，被以何種方式拿走？）我的
    提款卡是他們教唆兩個證人來跟我搶的。（他們教唆，他們
    是指誰？是誰教唆他們兩個證人的？）應該是說乙○○教唆
    戊○○，戊○○再教唆林瑞評、丙○○他們兩個，我的提款
    卡是被林瑞評在車上拿走的。（請你把時間、地點講清楚。
    ）時間大概是當天晚上6點多左右，就是我被他們強拉上車
    之後，乙○○教唆戊○○，戊○○再教唆林瑞評、丙○○他
    們兩個。（怎麼拿走的？）當時是林瑞評與丙○○兩個在車
    上毆打我，那個時候我已經無法抗拒了，我的提款卡是被林
    瑞評拿走的，他除了我的提款卡之外，整個皮包都拿走了，
    我皮包裡的大概還有4、5百元也被拿走了。」（見本審卷98
    年11月3日審判筆錄第3、4頁）。告訴人甲○○歷次所供證
    內容，對於為何交出提款卡及道出密碼等情形前後陳述均有
    不一之處（其餘遭毆打、剝奪行動自由、取款之過程則仍相
    符）。參以被告吳孟儒、戊○○於偵查中，自92年10月1日
    起迄同月28日止，遭羈押並禁止接見之處分，有原審92年度
    聲字第572號聲請羈押卷宗可參。而在被告等羈押禁見期間
    ，告訴人甲○○於92年10月14日偵訊時即供明：係因與被告
    間有關鐵皮屋與修理中古車費用而與被告吳孟儒有金錢糾紛
    ，故於被告等人到伊父親住處找不到人後，伊才想主動提供
    提款卡及密碼讓被告吳孟儒去領錢，以便償還債務等語（見
    偵查卷第86頁以下），告訴人甲○○係在被告等遭羈押禁見
    期間，且在尚未與被告等簽立和解書，亦未取得和解金之情
    形下為證述，衡情其不可能替被告等開脫罪責而為有利於被
    告等之證言，雖被告吳孟儒、戊○○及同案被告林瑞評於警
    詢、檢察官最初訊問及原審法院聲押庭調查時未以此為辯解
    ，然而依上揭所述，被告吳孟儒與告訴人甲○○間確曾因搭
    建鐵皮屋發生金錢糾紛，致生本件事端。又告訴人甲○○於
    遭吳孟儒等人強押獲釋後，旋即就醫並向警方報案，請求警
    方迅將吳孟儒等人繩之以法，但是於被告吳孟儒、戊○○及
    同案被告林瑞評陸續到案，並經檢察官向法院聲請羈押獲准
    後，竟反而於92年10月14日接受檢察官偵訊時，對吳孟儒等
    人所涉犯之傷害及侵入住宅等罪嫌部分表示不提出告訴（見
    偵查卷第86頁），並翻異前詞改稱戊○○等對其毆打，係因
    其積欠吳孟儒款項之故？可見告訴人甲○○與被告吳孟儒確
    存在著個人債務糾葛。
  2.又證人任俊（甲○○之父）於本院上訴審證述稱：「（你知
    不知道甲○○與吳孟儒有金錢的糾紛？）我曉得鐵皮屋的事
    情。鐵皮屋有蓋起來花28萬元，錢是吳孟儒出的。吳孟儒與
    甲○○有摩擦，甲○○叫吳孟儒不要在那邊工作，吳孟儒要
    回鐵皮屋的錢，甲○○沒有那麼多錢，所以就有糾紛。吳孟
    儒有去找過我，叫我替甲○○籌錢還他，因我不在家，所以
    錢沒有拿給他們」等情（見本院上訴卷第119至120頁），苟
    若被告吳孟儒意欲強盜甲○○之財物，自當隱瞞自己身份，
    在不曝露之情形下要求任俊交付財物，豈有自暴身份，親自
    出面至任俊住處要求交錢之理？又另證人潘裕國亦於本院上
    訴審證述：告訴人甲○○與被告吳孟儒間有因搭蓋鐵皮屋發
    生糾紛等語（見本院上訴卷第116至117頁），參以被告吳孟
    儒提出該鐵皮屋造價28萬元之估價單1紙及鐵皮屋照片8幀為
    證（見本院上訴卷第146至150頁）。況且，告訴人甲○○於
    本審證稱：「（為何他不直接把你的提款卡及密碼要到就直
    接去領錢，而要把你載去找你爸爸？）可能因為他們覺得錢
    不夠還是怎麼樣，我就不太清楚了。（他們是因為找你爸爸
    ，你爸爸不在以後，才拿你提款卡嗎？）不是，他們在找我
    爸爸之前就已經拿到提款卡了。（他們在什麼時候領錢的？
    ）他們在找我爸爸之前就已經領錢了，後來好像在晚上過12
    點之後再領一次。」「（乙○○在案發之前認識你父親？）
    不認識。（有看過你父親？）應該沒有。（那他如何知道你
    父親的住處？）應該是當時的合夥人潘裕國告訴乙○○的。
    」（見本審卷98年11月3日審判筆錄第4、5頁），依其所供
    情節，被告吳孟儒經由合夥人潘裕國得知任俊住處，於第一
    次領得甲○○存款後，計算金額仍有所不足，遂前往任俊處
    尋求解決，益見二人間因搭建鐵及屋而存有債權債務糾紛一
    事，應屬真實。
  3.被告吳孟儒雖糾眾以強押、綑綁、看管、矇眼不讓離去之非
    法方法，剝奪甲○○行動自由，又以甲○○提供之提款卡提
    領現金20萬（未逾28萬元），然目的係為解決上開債權債務
    糾紛，方法雖違法可議，然尚難據此即謂被告等2人主觀上
    有何不法所有意圖，被告等2人主觀上既乏為自己或他人不
    法所有之意圖，即難以加重強盜罪相繩。被告吳孟儒因上開
    金錢糾紛既已糾集多人到國賓車場，告訴人甲○○在郵局有
    存款，但遲未主動提出解決債務之辦法，被告吳孟儒乃夥眾
    將甲○○押至大肚山等地，並裝同遭被告戊○○等強押，以
    製造其亦係被害人之假象，藉此獲得權之清償，衡情亦無違
    背。此外，本院復查無其他積極證據足認被告等2人涉犯加
    重強盜罪嫌，本應依法為無罪之諭知，惟公訴人以此部分與
    前開論罪科刑部分屬牽連犯裁判上一罪關係，故就此部分不
    另為被告等無罪判決之諭知。
據上論斷，應依刑事訴訟法第369條第1項前段、第364條、第299
條第1項前段，刑法第2條第1項前段、第28條（修正前）、第302
條第1項、第41條第1項（修正前）、第38條第1項第2款（修正前
），刑法施行法第1條之1，中華民國九十六年罪犯減刑條例第2
條第1項第3款、第7條、第9條，罰金罰鍰提高標準條例第2條，
判決如主文。
本案經檢察官丁○○到庭執行職務。
中    華    民    國    99    年    1     月    19    日
            刑事第七庭   審判長 法  官 林  榮  龍
                                法  官 李  秋  娟
                                法  官 江  錫  麟
以上正本證明與原本無異。
如不服本判決應於收受送達後十日內向本院提出上訴書狀，其未
敘述上訴理由者，並得於提起上訴後十日內向本院補提理由書（
均須按他造當事人之人數附繕本）「切勿逕送上級法院」。
                                書記官 鄧  智  惠
中    華    民    國    99    年    1     月    20    日
附表：
┌─────┬───────┬────────┬──────┐
│比較法條  │舊刑法於本案適│新刑法於本案適用│依從舊從輕原│
│          │用之法律效果  │之法律效果      │則比較結果  │
├─────┼───────┼────────┼──────┤
│刑法第28條│共同實施犯罪，│共同實行犯罪，應│比較新舊法，│
│          │應適用共同正犯│適用共同正犯規定│不生有利不利│
│          │規定          │                │於被告之問題│
├─────┴───────┴────────┴──────┤
│刑法第33條第5款關於罰金刑之規定，由「罰金：1元以上」修正為│
│「罰金：新臺幣1千元以上，以百元計算之」，刑法第302條第1項 │
│妨害自由罪關於罰金刑部分，經比較新、舊法結果，應以被告行為│
│時之法律即修正前第33條第5款規定，較有利於被告。           │
├─────────────────────────────┤
│綜合比較結果：以適用舊刑法較有利於被告，故本案應一體適用舊│
│刑法。                                                    │
└─────────────────────────────┘
附錄本案論罪科刑法條：
刑法第302條第1項：
  私行拘禁或以其他非法方法，剝奪人之行動自由者，處5年以
  下有期徒刑，拘役或3百元以下罰金。


司法院資訊處製作；財團法人民間司法改革基金會備份。
